臺灣高等法院高雄分院民事判決
111年度上字第117號
上  訴  人  朱健彰  
訴訟代理人  林嘉柏律師
被上訴人    謝仙駕  

訴訟代理人  何永福律師
複代理人    吳奕麟律師
上列當事人間請求拆屋還地事件，上訴人對於中華民國111年2月
16日臺灣橋頭地方法院110年度訴字第258號第一審判決提起上訴
，本院於111年6月15日言詞辯論終結，判決如下：
    主  文
原判決 （已確定部分除外）廢棄。
被上訴人在第一審之訴及假執行之聲請駁回。
第一（確定部分除外）、二審訴訟費用由被上訴人負擔。
    事實及理由
一、被上訴人主張：兩造於民國106 年9 月1 日書立土地租賃契
    約，由上訴人承租被上訴人所有高雄市○○區○○段000 地號土
    地使用，租期為106 年9 月1 日起至109 年8 月31日止，每
    年租金新臺幣（下同）7 萬元，被上訴人並在土地上興建如
    附圖A 所示鐵皮建物（下稱系爭房屋）、B 所示花圃（以下
    合稱系爭地上物）。租約屆滿後，被上訴人仍無權占有系爭
    土地，爰依民法第767 條第1 項前段、中段規定，請求上訴
    人拆除系爭地上物並返還土地，另依民法第179 條規定，請
    求上訴人自109 年9 月1 日起，按年給付相當於租金之不當
    得利7 萬元，及依租約第16條約定，請求上訴人自109 年9 
    月1 日起，按日給付違約金1,000 元。聲明：㈠上訴人應將
    坐落系爭土地上之地上物拆除，將土地返還被上訴人。㈡上
    訴人應自109 年9 月1 日起至返還前項土地之日止，按年給
    付7 萬元。㈢上訴人應自109 年9 月1 日起至返還第一項土
    地之日止，按日給付1,000 元。
二、上訴人則以：兩造已於109 年1 月26日約定自109 年9月1 
    日起由上訴人以年租金8 萬元續租系爭土地達成合意，上訴
    人因而於109 年3 、4 月間耗資近100萬元改建建物。被上
    訴人於109 年端午假期期間至該處查看後，反悔不願履行前
    開口頭租賃契約，請求上訴人拆屋還地，違反誠信原則等語
    ，資為抗辯。
三、原審判決：「㈠被告（上訴人）應將坐落高雄市○○區○○段000
     地號土地上如附圖A  所示鐵皮建物、B 所示花圃拆除，並
    將上開土地全部返還原告（被上訴人）。㈡被告應自民國109
     年9 月1 日起至返還前項土地之日止，按年給付原告新臺
    幣7 萬元。㈢被告應自民國109 年9 月1 日起至返還第一項
    土地之日止， 按日給付原告新臺幣100元。㈣原告其餘之訴
    駁回」。
　　上訴人不服，上訴請求將原審不利於上訴人部分廢棄，改判
    駁回被上訴人在原審之訴及假執行聲請；被上訴人則請求駁
    回上訴。
四、兩造不爭執事項：
  ㈠兩造於106 年9 月1 日書立租約書，由上訴人承租被上訴人
    所有之系爭土地，租期為106 年9 月1 日起至109年8 月31
    日止，每年租金7 萬元。租約第16條約定，租賃期間屆滿後
    ，應即交還租賃物，如有遲延，除仍應給付相當於原租金之
    賠償金外，每逾期限一日應給付1,000元違約金。
  ㈡該土地上有如原審判決附圖A 所示鐵皮建物及B 所示花圃（
    即系爭地上物），係由上訴人占有使用。
  ㈢訴外人林裕登以前向被上訴人承租系爭土地，並在土地上興
    建鐵皮屋1 間，該租約於101 年間終止後，該鐵皮屋並未拆
    除，由上訴人向被上訴人承租系爭土地繼續使用該屋；上訴
    人嗣於109 年間改建上開鐵皮屋，因附合於原鐵皮屋而仍為
    同一不動產，上訴人為上該房屋之事實上處分權人。
五、本院判斷
    上訴人就被上訴人主張其無權占用土地乙情，以：被上訴人
    於109年1月26日（農曆大年初二）在租賃處與上訴人洽談土
    地續租事宜，合意由上訴人自109年9月1日起續租，每年租
    金調漲至8萬元，其他約定事項則比照原來租賃契約之記載
    ，兩造已成立契約，上訴人因而於3、4月間耗資將原來之建
    物予以修建，被上訴人嗣於同年6月26日即端午假期間來訪
    ，看見建物已修繕一新，要求改為由上訴人自109年9月1日
    起至114年8月31日止再承租5年，每年租金降為1萬元，但租
    賃期滿後建物需歸被上訴人所有。因上訴人認為不合理，未
    予答應變更，被上訴人故而提起本件訴訟，惟兩造既先前已
    合意成立租賃契約，租賃關係尚繼續中，被上訴人自不得對
    伊請求拆屋還地及給付違約金等語；被上訴人則以：兩造於
    109年農曆初二僅有磋商租金調漲事宜，並未就租金調漲時
    點、租約細節及續約期間有何合意，而租約之起算點及期間
    ，皆乃租賃契約必要之點，兩造既未就租約達成合意，自未
    再繼續租約等語為辯。經查：
  ㈠按當事人互相表示意思一致者，無論其為明示或默示，契約
    即為成立。當事人對於必要之點意思一致，而對於非必要之
    點，未經表示意思者，推定其契約為成立，關於該非必要之
    點，當事人意思不一致時，法院應依其事件之性質定之，民
    法第153條定有明文。是而除有法定的要式契約（如：民法
    第73條前段）或約定要式契約（如：民法第166條）等情形
    外，原則上當事人已就契約達成合意，契約即已成立。訟爭
    土地於民國95或96年間被上訴人即出租予林裕登，由林裕登
    在地上搭建約百坪之鐵皮屋，租到101年左右，之後由上訴
    人向被上訴人租用該土地，鐵皮屋即留下來由上訴人處理，
    業據證人林裕登結證明確（原審卷第83至86頁）。又據證人
    武紅鮮具結證稱：原本租金是每年8 萬元，109 年1 月26日
    被上訴人來該房屋找上訴人，我們3 人站在大門口前面討論
    ，被上訴人說租金要漲1 萬5,000 元，上訴人說生意不太好
    ，不要漲這麼多，上訴人說不然漲1 萬元就好，雙方同意後
    上訴人問現在要不要簽約，因被上訴人說要等109 年農曆7 
    月15日回來祭祖時，再簽新租約，上訴人有同意；當天沒有
    談到續租幾年、漲價起算時間點等細節；端午節後被上訴人
    與其配偶過來時，上訴人已經把工廠加大，被上訴人說再讓
    上訴人租5 年，每年租金漲1 萬元，期滿房屋歸被上訴人，
    上訴人說這樣不划算沒答應，上訴人提出再續租3 年後由上
    訴人拆除房屋，或續租8 年後房屋給被上訴人等條件，均遭
    被上訴人拒絕，說不讓上訴人租了（原審卷第88頁至第92頁
    ），證人武紅鮮乃兩造議約當時在場之人，具結證陳述所見
    聞經過，且就當天兩造並未談論續租幾年等事實，亦證陳不
    諱，可認其並無偏頗一方之情形，所證堪予採信。即系爭土
    地之前原係出租予林裕登，林裕登並在地上搭建鐵皮建物，
    於被上訴人未出租予林裕登後，於101年或102年起即出租予
    上訴人使用，最後一次租賃契約書記載至109年8月31日止，
    兩造並於109年1月26日為上揭續約之議訂。
  ㈡雖被上訴人以兩造於上該談話，並未提及租約起訖期間、租
    金調漲日期等重要要素，顯見尚未達成續租之合意，則嗣未
    再訂約，故兩造租約於109年8月31日就已租期屆滿云云。惟
    兩造三年期之租約係至109年8月31日租約屆滿，有兩造不爭
    執之106年9月1日起至109年8月31日止之土地租賃契約書可
    稽（審訴卷第13頁），且在此之前兩造亦訂有102年9月1日
    起至105年8月31日止年租金為7萬元之三年期土地租賃契約
    書，亦有不爭執真正契約書可考（本院卷第67至69頁），綜
    合兩造歷來租賃各情觀之，兩造間於109年1月26日就租賃標
    的、標金數額均已明確議訂。被上訴人雖稱當時並未約定租
    約起訖期間、租金調漲日期等重要要素，可見兩造尚未合意
    成立租賃契約云云。惟兩造於上揭議約行為時，當期之租期
    係3年，當期租期係至同年8月31日止，在此情形下，除非另
    有特別情事，兩造上該議約之時，新約當然係延續原租約屆
    滿之翌日開始，且期間為三年，每年之租金亦由109年9月1 
    日起，從8萬元調為9萬元，始符合兩造當時之真意，其時租
    賃期約即為成立，要無被上訴人所云彼等間就租約起訖期間
    、租金調漲日期未為約定之情。至於被上訴人當時表示等其
    7、8月間回來時再簽新租約之意，係兩造俟於7、8月間再簽
    訂契約書面，而非租賃契約尚未經合意而需繼續議約。此再
    徵之上訴人與被上訴人為上揭議約後，於同年3、4月間猶耗
    資修建該地上之鐵皮屋，更可證上訴人係因與被上訴人有上
    該租賃之合意，始會此為。
　㈢按契約之成立依民法第153條規「當事人互相表示意思一致者
    ，無論其為明示或默示，契約即為成立」，即民法依契約自
    由原則，只要契約雙方當事人意思一致，且是基於自由意志
    ，原則上契約即為成立，不以作成書面為必要。不動產租賃
    契約之訂立，依民法第422條規定「不動產租賃契約，其期
    限逾一年者，應以字據訂立之，未以字據訂立者，視為不定
    期限之租賃」，即租賃約之成立，原則上只要當事人意思表
    示合致，即可有效成立，不以作成書面為必要，惟為慎重起
    見，而在民法第422條設特別規定，要求期限超過一年之不
    動產租賃契約應以書面為之，若未作成書面，該不動產契約
    非因而無效，只是依法被視為不定期限之租賃。兩造間自10
    9年9月1日起接續前租期而成立一新的租賃契約，兩造間雖
    未訂立書面，惟依上該規定及說明，彼等所訂租約即視為不
    定期之土地租賃契約，此該不定期之租賃，既未經被上訴人
    依民法第450條第3項規定終止契約（按：被上訴人係以兩造
    之定期租賃契約於109年8月30日期限屆滿時消滅為由，提起
    本件訴訟），則被上訴人以兩造間定期租賃因期限屆滿而消
    滅，請求上訴人拆除地上物並返還土地，自屬無據。上訴人
    既因租賃關係而有權占有系爭土地，被上訴人以租期屆滿，
    上訴人仍占用土地為由，依租約16條約定請求上訴人給付逾
    期違約金，及自109年9月1日起，返還相當於租金之不當得
    利，於法無據，均不應准許。
六、綜上，就系爭土地兩造自109年9月1日起存有不定期之租賃
    關係，該不定期限之租賃訖言詞辯論終結前未經終止契約，
    則被上訴人主張兩造之租賃契約已於109年8月31日屆滿，上
    訴人無權占用土地，請求上訴人拆屋還地，並給付逾期違約
    金及不當得利，不應准許。原審判命上訴人拆除地上物，並
    返還土地，及給付自109年9月1日起至返還土地日止，按日
    約付違約金100元、自109年9月1日起至返還土地日止，按年
    給付7萬元之不當得利，暨為假執行之宣告，自有未洽。上
    訴意旨指摘原判決不當，求予廢棄改判，為有理由，應由本
    院將原判決命上訴人給付及假執行宣告之裁判廢棄，改判駁
    回被上訴人在第一審之訴，爰判決如主文。
中　　華　　民　　國　　111 　年　　6 　　月　　29　　日
                            民事第二庭    
                                審判長法  官  黃國川
                                      法  官  李怡諄
　　　　　　　　　　　　　　　　　　　法  官  許明進
以上正本證明與原本無異。
如對本判決上訴，須於判決送達後20日內向本院提出上訴狀，其
未表明上訴理由者，應於上訴後20日內向本院提出上訴理由書（
均須按他造當事人之人數附繕本）。上訴時應提出委任律師或具
有律師資格之人之委任狀，並依附註條文規定辦理。如委任律師
提起上訴者，應一併繳納上訴審裁判費。
中　　華　　民　　國　　111 　年　　6 　　月　　30　　日
                                書   記   官  戴志穎

附註：
民事訴訟法第466條之1：
對於第二審判決上訴，上訴人應委任律師為訴訟代理人，但上訴
人或其法定代理人具有律師資格者，不在此限。
上訴人之配偶、三親等內之血親、二親等內之姻親，或上訴人為
法人、中央或地方機關時，其所屬專任人員具有律師資格並經法
院認適當者，亦得為第三審訴訟代理人。
第1項但書及第2項情形，應於提起上訴或委任時釋明之。